【裁判字號】    99,裁,1838
【裁判日期】    990819
【裁判案由】    償還公費
【裁判全文】
最  高  行  政  法  院  裁  定
                                      99年度裁字第1838號
上  訴  人  中正國防幹部預備學校
代  表  人  李國榮
訴訟代理人  吳小燕律師
            王志中律師
            吳文賓律師
被 上訴 人  丙○○
上列當事人間償還公費事件，上訴人對於中華民國99年5月31日
臺北高等行政法院99年度簡字第160號判決，提起上訴，本院裁
定如下：
    主  文
上訴駁回。
上訴審訴訟費用由上訴人負擔。
    理  由
一、對於適用簡易程序之裁判提起上訴，須經本院許可，且該許
    可以訴訟事件所涉及之法律見解具有原則性者為限，行政訴
    訟法第235條定有明文。所謂法律見解具有原則性，係指該
    事件所涉及之法律問題意義重大，而有加以闡釋之必要情形
    而言，非以其對於該訴訟當事人之勝敗有無決定性影響為斷
    ；例如對行政命令是否牴觸法律所為之判斷，或就同類事件
    高等行政法院所表示之見解相互牴觸，有由本院統一法律上
    意見或確認其意見之必要情形屬之。
二、查本件被上訴人於民國82年8月15日入學就讀上訴人初級部
    ，其就讀修業期間，因志趣不合而於84年8月12日退學，並
    經上訴人84年8月21日以尚忍字第2255號令核定在案。被上
    訴人應賠償其在校期間之薪餉、主副食費、服裝費、教育訓
    練費及補助費等一切費用，共計新臺幣（下同）191,009元
    。上訴人幾經催討，被上訴人迄未履行其賠償責任，上訴人
    爰依行政契約之法律關係提起本件行政訴訟。經原審法院適
    用簡易程序，認以：上訴人請求被上訴人返還在校期間所耗
    費用之請求權發生於84年8月21日（退學生效日），上訴人
    請求權係發生於行政程序法施行（即90年1月1日）前，當時
    就公法上請求權之消滅時效期間問題，法律尚無明文規定，
    自應類推適用民法第125條規定，其消滅時效應為15年；然
    自行政程序法施行日起，其原15年時效所殘餘之期間，既較
    行政程序法第131條第1項所定5年時效期間為長，依前揭規
    定、判旨及說明，自行政程序法90年1月1日施行起，即應適
    用行政程序法第131條第1項規定之5年時效期間，亦即本件
    上訴人對被上訴人之公法上不當得利返還請求權時效，除有
    行政程序法規定之中斷等事由外，原應至94年12月31日屆滿
    ，惟因當日係星期六之休息日，翌日則為星期日，則參諸民
    法第122條：「於一定期日或期間內，應為意思表示或給付
    者，其期日或其期間之末日，為星期日、紀念日或其他休息
    日時，以其休息日之次日代之。」之規定，本件請求權時效
    應延至95年1月2日（星期一）屆滿，上訴人請求權即因時效
    完成而當然消滅。惟上訴人遲至99年3月26日始提起本件行
    政訴訟，有上訴人行政起訴狀上收件日期戳章附於原審法院
    卷可稽，其請求被上訴人賠償在校期間相關費用支出之請求
    權時效業已完成。因予駁回上訴人在原審之訴。上訴人不服
    提起上訴，主張略以：原判決就成立於行政程序法施行前之
    公法上（行政契約）請求權，既類推適用民法一般時效規定
    期間15年後，復行類推適用民法總則施行法第18條規定之結
    果，反而變成自行政程序法施行日起適用行政程序法第131
    條第1項關於5年時效期間之規定，理論前後不一。甚反得使
    未規定可溯及適用之行政程序法，其第131條規定仍有拘束
    施行前所成立公法上（行政契約）請求權；等同使行政程序
    法實質上生有溯及適用之效力，違反司法院釋字第574號、
    第620號、第629號解釋之法律不溯及既往之基本原則，有判
    決違背法令之違誤。又行政程序法於88年2月3日立法院通過
    公布後，依其第175條之規定，係定於90年1月1日施行。核
    其法律通過與施行間，係間隔2年時間以作為相關法制調整
    適應之緩衝期。復觀行政程序法第174條之1規定，「本法施
    行前，行政機關依中央法規標準法第7條訂定之命令，須以
    法律規定或以法律明則其授權依據者，應於本法施行後二年
    內，以法律規定或以法律明列其授權依據後修正或訂定；逾
    期失效」，特就行政程序法施行前後之授權命令效力，為特
    殊之規定。顯見行政程序法就新公布施行後之適用方式，已
    有預見新舊法秩序於適用上之問題。依據「明示其一者視為
    排斥其他」之原則，在法律不溯及既往原則下，行政程序法
    僅就授權命令之效力特作規定者，應視為就行政程序法其他
    新公布規定，有不欲其為溯及既往之適用之意涵。則行政程
    序法對於其公布後時效變動之事項，應屬有意的不為溯及既
    往之適用，而非法令漏未規定之事項自明。就此法令有意之
    排除，即當無類推適用之餘地。又法律不溯及既往既為法治
    國原則下之內涵，如無立法者之特殊考量而為特別規定之下
    ，原則上法律均自公布生效日起，向將來發生效力。如立法
    者因特別考量設有溯及之規定者，該規定當屬前揭原則下之
    「例外規定」。針對「例外規定」之適用，本應從嚴且作限
    縮解釋，就法律適用上尚不得就「例外規定」更為類推適用
    ，否則當有使「例外」變成「原則」之違誤。茲民法總則施
    行法、民法債編施行法現設定有溯及規定，或有謂立法者對
    於時效期間已作縮短之立法選擇，舊法時期所成立之請求權
    於新法施行後存在之期間自不宜長於新法之規定，否則即有
    背於立法者之最新立法裁量。惟就立法者對於時效期間作出
    最新立法選擇後，是否有溯及適用之必要，乃涉及法律秩序
    安定性及人民信賴利益保護之權衡。民法體系下為前揭溯及
    適用之設計，本係立基於私法制度下之私法自治原則及兼顧
    當事人間之公平。而於公法領域中，因涉及行政機關之公權
    力行使及公給付義務之供給等高權關係，乃更重於就人民信
    賴利益之保護，及依法行政原則下法秩序之遵守。則民法總
    則施行法為新舊民法時效規定所設計之溯及考量，自無法適
    用於公法法規變動時是否溯及適用之依據。原判決逕予類推
    適用至行政程序法施行前後之法律事實者，反誤將屬於民法
    之「例外規定」變為「原則性規定」，強行套用於行政程序
    法之適用，自有適用法令不當之違誤云云。本院經核上訴意
    旨，乃上訴人以其對法律上見解之歧異，就原審取捨證據、
    認定事實、適用法律之職權行使，指摘其為不當，且無涉法
    律見解具有原則上之重要情事，有由本院統一法律上意見或
    確認其意見之必要情形。上訴人提起上訴，不合首揭規定，
    不應許可，其上訴難謂合法，應予駁回。
三、據上論結，本件上訴為不合法。依行政訴訟法第249條第1項
    前段、第104條、民事訴訟法第95條、第78條，裁定如主文
    。
中    華    民    國    99    年    8     月    19    日
                    最高行政法院第六庭
                        審判長法官  吳  明  鴻
                              法官  林  茂  權
                              法官  侯  東  昇
                              法官  劉  介  中
                              法官  黃  秋  鴻

以  上  正  本  證  明  與  原  本  無  異
中    華    民    國    99    年    8     月    20    日
                              書記官  王  福  瀛

司法院資訊處製作；財團法人民間司法改革基金會備份。
